【裁判字號】    97,台非,118
【裁判日期】    970313
【裁判案由】    違反證券交易法
【裁判全文】
最高法院刑事判決              九十七年度台非字第一一八號
上  訴  人  最高法院檢察署檢察總長
被      告  甲○○
                    樓
上列上訴人因被告違反證券交易法案件，對於台灣台北地方法院
中華民國九十三年三月二十五日第二審確定簡易判決（九十二年
度簡上字第三三三號，聲請簡易判決處刑聲請書案號：台灣台北
地方法院檢察署九十二年度偵字第九二五七號），認為違法，提
起非常上訴，本院判決如下：
    主  文
原判決撤銷，由台灣台北地方法院依判決前之程序更為審判。
    理  由
非常上訴理由稱：「按司法院大法官會議依據憲法及司法院大法
官審理案件法之規定，有統一解釋法律及命令之權。該解釋有拘
束全國各機關及人民之效力，因其性質相當於法律或命令，故法
官於裁判時適用解釋意旨，即與適用法律或命令而為裁判相同，
如違背解釋意旨而為裁判，即屬違法（最高法院四十年度台非字
第五號判例參照）。次按『中華民國七十七年一月二十九日修正
公布之證券交易法第十八條第一項原規定應經主管機關核准之證
券投資顧問事業，其業務範圍依該規定之立法目的及憲法保障言
論自由之意旨，並不包括僅提供一般性之證券投資資訊，而非以
直接或間接從事個別有價證券價值分析或推介建議為目的之證券
投資講習。八十年十月九日修正發布之證券投資顧問事業管理規
則（已停止適用）第五條第一項第四款規定，於此範圍內，與憲
法保障人民職業自由及言論自由之意旨尚無牴觸。』亦經司法院
大法官會議於九十六年十一月十六日以釋字第六三四號解釋在案
。查本件確定判決，就被告甲○○僅提供一般性之證券投資資訊
，而無直接或間接從事個別有價證券價值分析或推介建議之證券
投資講習，認定屬於原證券交易法第十八條第一項所謂『證券投
資顧問事業』，並認被告違反證券交易法罪證明確而駁回其上訴
確定。經核本件確定判決對於原證券交易法第十八條第一項『證
券投資顧問事業』及原證券投資顧問事業管理規則第五條第一項
第四款『舉辦證券投資之講習』所表示見解，均違背上述釋字第
六三四號解釋意旨而為裁判，揆諸首開判例說明，即屬違法。案
經確定，且不利於被告，爰依刑事訴訟法第四百四十一條、第四
百四十三條提起非常上訴，以資救濟及糾正。」等語。
本院按司法院依人民聲請所為之解釋，對聲請人據以聲請之案件
，亦有效力；又確定終局裁判所適用之法律或命令，或其適用法
律、命令所表示之見解，經司法院依人民聲請解釋認為與憲法意
旨不符，其受不利確定終局裁判者，得以該解釋為再審或非常上
訴之理由，已非法律見解歧異問題；分別經司法院以釋字第一七
七、一八五號解釋在案。本件原審判決以第一審認定：被告甲○
○自民國九十年十一月間起，在財訊快報等報紙上刊登「史托克
操盤手特訓班」之廣告，以每二月為一期收取新台幣十萬元之代
價，招攬投資大眾參加其所舉辦有關證券投資之講習課程，並在
台北市○○○路○段八八號Ｂ１內，由被告於上開課程內提供證
券交易市場分析資料以作有價證券價值分析及投資判斷建議，而
從事證券投資顧問服務之業務，計有江怡德（課程期間為九十一
年三月三十日至九十一年五月四日）、林義瑩（課程期間為九十
一年三月三十日至九十一年五月四日）等三十人先後繳費參與前
開證券投資之講習。案經法務部調查局台北市調查處移送台灣台
北地方法院檢察署檢察官聲請簡易判決處刑。論以被告違反經營
證券投資顧問事業，應經主管機關之核准之規定，經營證券投資
顧問事業，處有期徒刑三月，如易科罰金，以三百元折算一日，
緩刑二年。認事用法並無不當，駁回被告上訴。被告則以原判決
認定其違反證券交易法第十八條第一項之規定，應依同法第一百
七十五條處罰。有牴觸憲法法律保留原則、法律明確性原則以及
第十一條、第十五條之疑義，而聲請司法院大法官解釋。經司法
院於九十六年十一月十六日，以釋字第六三四號解釋，認中華民
國七十七年一月二十九日修正公布之證券交易法第十八條第一項
原規定應經主管機關核准之證券投資顧問事業，其業務範圍依該
規定之立法目的及憲法保障言論自由之意旨，並不包括僅提供一
般性之證券投資資訊，而非以直接或間接從事個別有價證券價值
分析或推介建議為目的之證券投資講習（釋字第六三四號解釋文
前段參照）。本件原判決維持第一審論處被告違反經營證券投資
顧問事業，應經主管機關之核准之規定，經營證券投資顧問事業
之罪刑，駁回被告在第二審之上訴。係採用證人即財政部證券暨
期貨管理委員會之周一鴻於原審證言，認是否違反證券投資顧問
事業管理規則第二十八條第九款之規定，認定的標準是針對有無
對有價證券作價值分析，或投資判斷建議，如果有這樣的行為，
就是屬於從事證券投資顧問事業，重點並不是在個股或非個股等
語，而於理由內說明：被告確有課程內提供有價證券價值分析、
投資判斷建議之行為。況被告所稱僅係舉辦講學課程之提供建議
方式，亦與證券投資顧問事業管理規則第五條第一項第四款規定
證券投資顧問事業所得經營之「舉辦有關證券投資之講習」相符
；而被告未經主管機關核准舉辦證券投資之講習，提供有價證券
價值分析、投資判斷建議，並向所招攬之學員收取費用供作報酬
，自屬從事證券投資顧問事業之行為等為由，資為認定被告違反
經營證券投資顧問事業，應經主管機關之核准之規定，經營證券
投資顧問事業行為之主要論據（見原判決第三頁，理由一之(二)）
。原判決認被告僅提供一般性之有價證券價值分析、投資判斷建
議屬於原證券交易法第十八條第一項所謂「證券投資顧問事業」
為其論處被告罪刑之基礎，顯與前開司法院解釋意旨相違，自屬
判決適用法則不當，於判決之結果顯有影響，非常上訴執以指摘
，洵有理由。案經確定，且於被告不利，此涉及事實認定及為維
持被告之審級利益，應由本院將原判決撤銷，由原審法院依判決
前之程序更為審判，以資救濟。
據上論結，應依刑事訴訟法第四百四十七條第二項，判決如主文
。
中    華    民    國  九十七  年    三    月   十三   日
                      最高法院刑事第三庭
                          審判長法官  莊  登  照
                                法官  黃  一  鑫
                                法官  徐  昌  錦
                                法官  許  錦  印
                                法官  陳  晴  教
      本件正本證明與原本無異
                                      書  記  官
中    華    民    國  九十七  年    三    月   十七   日
                                                Ａ


司法院資訊處製作；財團法人民間司法改革基金會備份。
